【裁判字號】    99,抗,326
【裁判日期】    991228
【裁判案由】    聲請具保停止羈押
【裁判全文】
臺灣高等法院高雄分院刑事裁定           99年度抗字第326號
抗  告  人
即  被  告  葉榮富
選任辯護人  劉新安律師
上列抗告人因聲請具保停止羈押案件，不服臺灣高雄地方法院中
華民國99年12月8 日裁定（99年度聲字第3076號），提起抗告，
本院裁定如下：
    主  文
抗告駁回。
    理  由
一、本件抗告意旨略以：按刑事訴訟法第101 條第1 項第3 款之
    羈押要件係「所犯為死刑、無期徒刑或最輕本刑為5 年以上
    有期徒刑之罪者。」原裁定引用該條第3 款，未說明係第1
    項，且將上開「最輕本刑為5 年以上」之要件，記載為「最
    重本刑為5 年以有期徒刑之罪」，與上開刑事訴訟法第101
    條第1 項第3 款之法條規定不合。抗告人即被告於本案偵查
    中及原審均坦認犯罪，原審裁定認被告犯罪嫌疑重大，顯難
    追訴、審判，理由亦有矛盾，且原裁定亦未說明被告有何逃
    亡之虞及羈押之必要，本件並非不得以重保或限制住居代替
    羈押，以確保日後之執行，原裁定駁回被告具保停止羈押之
    聲請為無理由，為此提起本件抗告，請求撤銷原裁定等語。
二、按被告於98年8 月31日經原審法院以其所犯毒品危害防制條
    例第4 條第1 項運輸第一級毒品罪，犯罪嫌疑重大，所犯為
    死刑、無期徒刑或最輕本刑為5 年以上有期徒刑之罪，非予
    羈押難以進行追訴、審判，而有羈押之必要，依刑事訴訟法
    第101 條第1 項第3 款之規定裁定羈押，其間陸續裁定延長
    羈押，並於99年11月25日裁定自99年11月31日起延長羈押2
    月在卷。
三、按被告經法官訊問後，認為犯罪嫌疑重大，而有下列情形之
    一，非予羈押，顯難進行追訴、審判或執行者，得羈押之︰
    （一）逃亡或有事實足認為有逃亡之虞者。（二）有事實足
    認為有湮滅、偽造、變造證據或勾串共犯或證人之虞者。（
    三）所犯為死刑、無期徒刑或最輕本刑為五年以上有期徒刑
    之罪者，刑事訴訟法第101 條第1 項定有明文。又按羈押被
    告之目的，在於確保訴訟程序之進行、確保證據之存在、真
    實及確保刑罰之執行，而被告有無羈押之必要，及羈押後其
    原因是否仍然存在，有無繼續羈押之必要，應否延長羈押，
    均屬事實認定之問題，法院有依法認定裁量之職權，自得就
    具體個案情節予以斟酌決定，如就客觀情事觀察，法院許可
    羈押之裁定在目的與手段間之衡量並無明顯違反比例原則情
    形，即無違法或不當可言，且關於羈押原因之判斷，尚不適
    用訴訟上之嚴格證明原則，而應適用自由證明程式。次按羈
    押之目的，除在於確保刑事偵查、審判程序之完成外，另亦
    有刑事執行保全之目的（最高法院98年度台抗字第405 號裁
    定參照）。
四、經查：
（一）司法院大法官會議釋字第665 號解釋認刑事訴訟法第101
      條第1 項第3 款規定，於被告犯該款規定之罪，犯罪嫌疑
      重大，且有相當理由認為有逃亡、湮滅、偽造、變造證據
      或勾串共犯或證人之虞，非予羈押，顯難進行追訴、審判
      或執行者，得羈押之。於此範圍內，該條款規定符合憲法
      第23條之比例原則，與憲法第8 條保障人民身體自由及第
      16條保障人民訴訟權之意旨，尚無牴觸，惟倘單以犯重罪
      作為羈押要件，除可能背離羈押應係不得已之最後手段性
      外，對被告武器平等與充分防禦權行使之限制，亦有違背
      比例原則之虞，更因無異刑罰之預先執行，違背無罪推定
      原則所禁止對未經判決有罪確定之被告執行刑罰，及禁止
      僅憑犯罪嫌疑就施予被告類似刑罰措施之精神。考諸上揭
      第3 款規定之法理，實係因被告所犯為死刑、無期徒刑或
      最輕本刑為5 年以上有期徒刑之罪，可以預期將受重刑宣
      判，其為規避刑罰執行而妨礙追訴、審判程序進行之可能
      性增加，國家刑罰權有難以實現之危險，是為防免其實際
      發生，在此維持重大之社會秩序及增進重大公共利益限度
      內（憲法第23條），乃具有正當性。從而，基於憲法保障
      人民身體自由之意旨，被告犯上開重罪條款且嫌疑重大者
      ，仍應有相當理由認為其有逃亡、湮滅、偽造、變造證據
      或勾串共犯或證人等之虞，法院斟酌命該被告具保、責付
      或限制住居等侵害較小之手段，均不足以確保追訴、審判
      或執行程序之順利進行，此際予以羈押，方堪稱係屬維持
      刑事司法權有效行使之最後必要手段。是被告縱然符合上
      揭第3 款之羈押事由，法官仍須就犯罪嫌疑是否重大、有
      無羈押必要、有無不得羈押之情形予以審酌，非謂一符合
      該款規定之羈押事由，即得予以羈押。上揭所稱「相當理
      由」，與同條項第一款、第二款法文內之「有事實足認有
      ……之虞」（學理上解釋為「充分理由」）尚屬有間，其
      條件當較寬鬆。良以重罪常伴有逃亡、滅證之高度可能，
      係趨吉避凶、脫免刑責、不甘受罰之基本人性，倘一般正
      常之人，依其合理判斷，可認為該犯重罪嫌疑重大之人具
      有逃亡或滅證之相當或然率存在，即已該當「相當理由」
      之認定標準，不以達到充分可信或確定程度為必要。以量
      化為喻，若依客觀、正常之社會通念，認為其人已有超過
      百分之五十之逃亡、滅證可能性者，當可認具有相當理由
      認為其有逃亡、滅證之虞。此與前二款至少須有百分之八
      十以上，始足認有該情之虞者，自有程度之差別。再其認
      定，固不得憑空臆測，但不以絕對客觀之具體事實為限，
      若有某些跡象或情況作為基礎，即無不可。至相關之事實
      或跡象、情況，鑑於此非屬實體審判之核心事項，自以自
      由證明為已足，並不排斥傳聞證據，斯不待言。（最高法
      院98年度台抗字第668 號、第703 號裁定意旨參照）。查
      本件抗告人即被告所犯毒品危害防制例第4 條第1 項運輸
      第一級毒品罪，法定最輕本刑為無期徒刑，經原審減輕其
      刑後，判處有期徒刑22年在案，其犯罪嫌疑重大，自已無
      疑，且原審判決認定被告運輸之毒品海洛因8 塊，合計純
      質淨重2852.97 公克，有該判決書在卷可參，數量甚多，
      情節重大，而經原審科處重刑，自有相當理由認其有逃亡
      之虞，其非予羈押，難以進行審判及保全執行，而有羈押
      之必要甚明，自無從以重保或限制住居替代羈押。原審因
      而駁回被告具保停止羈押之聲請，並無不當，應予維持，
      被告即抗告人仍執前詞，提起抗告，為無理由，應予駁回
      。
（二）原裁定固將刑事訴訟法第101 條第1 項第3 款之「最輕本
      刑為5 年以上有期徒刑之罪」之要件，誤載為「第101 條
      第3 款」、「最重本刑為5 年以有期徒刑之罪」，惟係明
      顯誤載，對原裁定駁回聲請之意旨並無影響，抗告意旨執
      為抗告理由亦無可採。
據上論斷，依刑事訴訟法第412條，裁定如主文。
中    華    民    國    99    年    12    月    28    日
                  刑事第十庭    審判長法  官  陳中和
                                      法  官  林水城
                                      法  官  蔡國
以上正本證明與原本無異。
不得再抗告。
中    華    民    國    99    年    12    月    28    日
                                      書記官  周青玉

司法院資訊處製作；財團法人民間司法改革基金會備份。
